【裁判字號】    92,台上,3902
【裁判日期】    920717
【裁判案由】    違反組織犯罪防制條例
【裁判全文】
最高法院刑事判決                              九十二年度台上字第三九０二號
    上 訴 人  台灣高等法院檢察署檢察官
    被    告  甲○○
                      寄桃園郵.
右上訴人因被告違反組織犯罪防制條例案件，不服台灣高等法院中華民國九十二年四
月十五日第二審更審判決（九十一年度少上更(二)字第四八號，起訴案號：台灣板橋地
方法院檢察署八十八年度偵字第一四九五三號），提起上訴，本院判決如左：
    主  文
原判決撤銷，發回台灣高等法院。
    理  由
本件原判決認定被告甲○○明知傅茂訓所設立之上開「天狗幫」係從事以犯罪為宗旨
之犯罪組織，竟於民國八十七年十一月間加入該犯罪組織；並與該組織成員共同基於
為自己不法所有之意圖，及基於概括之犯意，於原判決附表一所示時地，強迫被害人
等加入該幫派，或藉詞被害人碰撞其身體要求賠償為由，以加害被害人身體安全、生
命等詞，脅迫被害人交付財物，致使被害人等心生畏懼而交付財物（詳如該附表一所
示），所得款項，則供為己用及交付該幫使用。再該「天狗幫」為擴大組織，遂由與
傅茂訓結拜之周世清（另由一審法院審理中）於同年十一月間另行籌組以犯罪為宗旨
之不良幫派「聯義會」，會主為周世清、副會主為呂文瑞、許志誠及傅仁奕，其成員
除原天狗幫之多數成員外，另有被告、朱芳志、涂生弘、陳榮明、陳守義、黃柏欽、
戴聖偉、傅仁義、許志誠及綽號「阿強」等人，與其他成員從事恐嚇取財等犯罪活動
。被告明知該聯義會係屬以犯罪為宗旨之犯罪組織，仍繼續參加，並共同基於意圖為
自己不法所有之概括犯意，以前開交叉編組之方式，於如原判決附表二所示時地，藉
詞被害人碰撞其身體，以加害被害人身體、生命安全等詞，脅迫被害人交付財物，致
使被害人心生畏懼而交付財物，所得款項，或朋分花用或供幫眾使用。嗣於八十八年
一月二十二日晚十時許，被告、朱芳志及涂生弘在台北市○○街二二一巷松河街河堤
附近以前揭方式向被害人邱義慶、王誌銘恐嚇取財之際，為警當場查獲等情。因而撤
銷第一審判決，改判仍論處被告參與犯罪組織罪刑，固非無見。
惟查：(一)、刑法第五十五條規定犯一罪而其方法或結果之行為犯他罪名者，從一重處
斷。係指其一罪與他罪間，具有方法或結果之牽連關係，即通常以之為必要之手段或
必然之結果，始為相當。依原判決事實所載，被告係於八十七年十一月間加入「天狗
幫」及「聯義會」，而原判決附表一編號一、二所列被告共犯恐嚇取財之時間，分別
為八十七年九月四日及八十七年十月間某日，均係在被告加入上開犯罪組織之前，則
其所犯恐嚇取財與參與犯罪組織二罪之間，究竟有何方法、結果之牽連關係，原判決
未詳予說明，遽論以牽連犯，自有理由不備之違誤。(二)、犯組織犯罪防制條例第三條
第一項之罪者，應於刑之執行完畢或赦免後，令入勞動場所，強制工作，其期間為三
年，同條例第三條第三項定有明文。又此項強制工作之規定，係補充刑罰之不足，協
助其再社會化，就一般預防之刑事政策目標言，並具有消泯犯罪組織及有效遏阻組織
犯罪發展之功能，為維護社會秩序、保障人民權益所必要，與憲法第八條人民身體自
由之保障及第二十三條比例原則之意旨不相牴觸，業經司法院大法官會議針對此項規
定，作成釋字第五二八號解釋，並經司法院於九十年六月二十九日以（九十）院台大
二字第一六四三七號令公布在案。原判決不察，竟引用司法院大法官會議釋字第四七
一號解釋，未予被告強制工作之宣告，顯有不適用法則之違法。檢察官上訴意旨執此
指摘原判決不當為有理由，應認仍有撤銷發回更審之原因。又原判決不另為被告諭知
無罪之部分，基於審判不可分之原則，併予發回，附此敘明。
據上論結，應依刑事訴訟法第三百九十七條、第四百零一條，判決如主文。
中      華      民      國    九十二    年      七      月     十七     日
                              最高法院刑事第八庭
                                  審判長法官  莊  登  照
                                        法官  洪  明  輝
                                        法官  黃  一  鑫
                                        法官  魏  新  和
                                        法官  林  秀  夫
      右正本證明與原本無異
                                              書  記  官
中      華      民      國    九十二    年      七      月    二十三    日
                                                                      Ｑ

司法院資訊處製作；財團法人民間司法改革基金會備份。
